最　高　行　政　法　院　判　決
　　　　　　　　　　　　　94年度判字第01474號
上　訴　人　乙○○
訴訟代理人　林瑞富律師
被 上訴 人　財政部臺北市國稅局
代　表　人　甲○○
上列當事人間因贈與稅事件，上訴人不服中華民國93年4月13日
臺北高等行政法院91年度訴字第1530號判決，就其不利部分提起
上訴。本院判決如下：
    主  文
上訴駁回。
上訴審訴訟費用由上訴人負擔。
　　理  由
一、被上訴人財政部臺北市國稅局（下稱被上訴人國稅局）於個
    案調查上訴人乙○○與其配偶陳映君綜合所得稅個案時，查
    得上訴人乙○○分別於（一）民國（以下同）85年1月13日
    為其女楊慧玲償還臺北市第3信用合作社（現改制為誠泰商
    業銀行，以下簡稱誠泰商銀）貸款新台幣（下同）4,872,58
    7元，涉有應以贈與論之情事，經被上訴人國稅局於87年8月
    29日以財北國稅審二字第87035546號函，通知上訴人乙○○
    補辦贈與稅申報，上訴人乙○○依限具文主張實為借款非為
    贈與，且其女已返還該款項云云，並提供返還資金流程，經
    被上訴人國稅局審理結果，認該償還日（87年7月27日）係
    本案調查日後所為，乃依遺產及贈與稅法第5條第1款規定，
    核認贈與額4,872,587元。（二）85年5月27日，上訴人乙○
    ○將其與其女楊慧玲2人共有之彰化縣大村鄉○○段170、17
    0之10及172之8等系爭土地（分割後之地號，上訴人乙○○
    及其女楊慧玲應有部分各2分之1，下稱系爭土地）讓售予宜
    進股份有限公司（以下簡稱宜進公司），上訴人乙○○將其
    應分得之價金62,484,575元於85年9月25日存入其女楊慧玲
    銀行帳戶，涉及贈與，被上訴人國稅局遂依遺產及贈與稅法
    第4條第2項規定，核定贈與額62,484,575元，併同前開贈與
    額，核定贈與總額為67,357,162元，淨額為66,357,162元，
    應納贈與稅額25,293,581元。並以其漏報贈與額62,484,575
    元，短漏稅額24,975,871元，按短漏稅額處以1倍罰鍰24,97
    5,871元。上訴人乙○○不服，申請復查，未獲變更，提起
    訴願，亦遭決定駁回，遂提起本件行政訴訟。
二、上訴人乙○○於原審起訴主張：（一）關於被核定贈與額62
    ,484,575元部分：系爭土地上訴人乙○○與其女楊慧玲各占
    2分之1，於85年5月27日出售與宜進公司，總價1,676,620,4
    00元，宜進公司於84年11月30日開支票兩張：金額1千萬元
    付與上訴人乙○○、金額1千萬元付與楊慧玲是為訂金。宜
    進公司於85年7月25日由台灣銀行松江分行匯款2千萬元至楊
    慧玲於富邦銀行仁愛分行帳戶。此款中上訴人乙○○占一半
    即1千萬元。但楊慧玲以匯款及現金9次償還，總計12,490,0
    00元償還上訴人乙○○。除償還上開1千萬元外，餘額2,490
    ,000元則償還土地價金尾款4,969,150元的一半。被上訴人對
    此亦無疑異。宜進公司於85年9月25日同日分5次匯款，每次
    匯2千萬元，共1億元，從台灣銀行松江分行匯入楊慧玲富邦
    銀行仁愛分行帳戶。其中一半即5千萬元為上訴人乙○○所有
    。而上開價金1億元85年9月25日同日即由楊慧玲「領出轉帳
    」給富邦銀行，由富邦銀行出具「放款收入傳票」，系爭土
    地登記謄本，亦載明抵押借款情形，可證明85年9月25日宜
    進公司付於楊慧玲帳戶之1億元價款，雖有一半（5千萬元）
    是上訴人乙○○所有，但所以匯入楊慧玲帳戶，純為轉清償
    富邦銀行共同抵押擔保之4億元債務的1億元部分，非為「贈
    與」楊慧玲。因為清償1億元債務，所以富邦銀行才以「部
    分清償」為理由，塗銷上開3筆土地之抵押登記，而無物上
    負擔移轉登記給宜進公司。該1億元實即吉發興業股份有限
    公司（下稱吉發公司）上開抵押總債務4億元之一部分。關
    於該1億元，係上訴人乙○○、女兒楊慧玲與訴外人王林罕
    （王建朗之母親）、吉發公司間，為參與津津股份有限公司
    （下稱津津公司）重整案，由吉發公司出面向富邦銀行辦理
    上開4億元抵押權，上訴人乙○○父女2人為抵押義務人，訂
    有「津津股份有限公司股東協議書」，並經原審法院92年8
    月14日7上午傳訊證人王建朗證明屬實在案。彼等向富邦實
    際貸款是2億5千萬元，是以吉發名義借款。協議書載明2億5
    千萬之其中1億元是楊氏父女承擔。此外，被上訴人國稅局
    所稱「楊慧玲君81年5月3日以債作股3,942,620股部分，依
    津津公司回覆楊慧玲君於81年5月3日以債作股442,620股，
    此與原審證人（王建朗）所提供之証明股數相差甚大」云云
    。此乃被上訴人國稅局代理人自己沒看懂津津公司93年1月2
    日津管字第051號函所附「楊慧玲股東名簿」股份變動表所
    致。且「股東名簿」只存在於公司本身，不在經濟部商業司
    ，經濟部商業司那有股東名簿？國稅局要向經濟部商業司查
    稅公司股東的稅，不是罔然嗎？被上訴人國稅局所認「81年
    6月12日增資基準日乙○○、楊慧玲不是股東」云云，究竟
    根據甚麼？（二）關於贈與額4,872,587元部分：復查決定
    書已承認楊慧玲已於87年7月27日如數償還該4,872,587元，
    亦承認87年8月29日才通知上訴人乙○○辦理贈與稅補報，
    上訴人乙○○在該日前完全不知情有贈與稅追查情況下，已
    償還該借款。訴願決定書復以上開還款日期在86年8月13日
    函查土地公告現值，86年8月15日函調系爭土地登記謄本之
    後，做為否定還款事實及證據之理由。然此筆4,872,587元
    ，與上開系爭土地毫無關係，何以作為否定還款之事實與證
    據？是關於此4,872,587元所謂贈與，被上訴人國稅局87年7
    月27日前，並無任何調查可言，自不生調查後才還款之問題
    。本件代償不符合遺產及贈與稅法第5條第1款前提要件之規
    定，楊慧玲欠誠泰銀行4,872,587元，誠泰銀行未曾免除楊
    慧玲債務，上訴人乙○○亦未曾免除楊慧玲債務。被上訴人
    國稅局實將上訴人「代償」該債務，誤認為「承擔債務」。
    查法律上代償並非承擔債務，前者發生法定債權讓與之效果
    ，即上訴人乙○○因代償使誠泰銀行對楊慧玲之債權，法定
    移轉於上訴人乙○○所有。必須上訴人乙○○在誠泰銀行原
    債權請求權時效內，免除楊慧玲此項債務，才購成遺產及贈
    與稅法第5條第1款「免除債務」之要件，才得「以贈與論」
    ，而與「承擔債權」毫不相干。復查決定及訴願決定引用財
    政部84年6月7日台財稅第841627725號函釋與68年4月14日台
    財稅第32338號函釋，均嫌誤解違背牴觸民法之基本規定，
    依法均不應維持。為此，求為判決撤銷原處分、復查決定及
    訴願決定等語。
三、被上訴人國稅局則以：（一）贈與額4,872,587元部分：本
    件係個案調查案件，經被上訴人國稅局查得上訴人乙○○於
    85年1月13日為其女楊慧玲償還誠泰商銀貸款4,872,587元，
    涉有應以贈與論之情事，經通知上訴人乙○○辦理贈與稅申
    報，上訴人乙○○主張實為借款非為贈與，且其女已返還該
    款項云云，惟依財政部80年8月16日台財稅第000000000號函
    釋，稽徵機關於辦理列選案件或個案調查案件時，倘進行調
    查之作為有數個時，應以最先作為之日為調查基準日。本件
    被上訴人國稅局於辦理個案調查上訴人乙○○與其配偶陳映
    君大量出售多家公司股票時，即查得其有前揭代償行為，早
    於86年1月10日以（86）財北國稅審貳字第86001323號函，
    報經財政部核准調查四維企業股份有限公司等2家公司與楊
    慧玲等人之存放款往來情形，原核定審理結果，認該償還日
    （87年7月27日）係於被上訴人國稅局調查日後所為，乃依
    遺產及贈與稅法第5條第1款、及財政部84年6月7日台財稅第
    841627725號函及68年4月14日台財稅第32338號函規定，核
    認贈與額4,872,587元，並無不合。（二）贈與額62,484,57
    5元部分：查上訴人乙○○未能提示向吉發公司借款之借款
    契約、借貸款之資金流程、及買進彰化縣大村鄉土地之不動
    產買賣契約書、付款明細、資金流程等資料，且依卷附土地
    登記簿謄本記載事項，亦僅能證明吉發公司有以系爭土地向
    富邦銀行抵押借款，尚難認定上訴人乙○○與楊慧玲2人有
    共同向吉發公司借款1億元購地之事實，從而，所稱楊慧玲
    自富邦銀行仁愛分行提款1億元，轉帳支付吉發公司短期借
    款利息乙事，難以認定與上開貸款購地事件有所關連。次查
    上訴人乙○○將其售地應分得之價金62,484,575元存入楊慧
    玲銀行帳戶，已生民法動產交付之效果，其主張非為贈與僅
    係借貸，自應就其主張之事實負舉證責任，惟其並未能提示
    借貸相關事證以實其說，是上訴人乙○○此部分核無足採。
    從而，上訴人乙○○及楊慧玲將共有土地出售，而楊慧玲取
    得不相當之售地款，依遺產及贈與稅法第3條第1項及第4條
    第2項規定，被上訴人國稅局按比例核定其贈與額62,484,57
    5元，並無不合。至於上訴人乙○○所稱楊慧玲已於稽徵機
    關進行調查前，分別自86年12月29日至87年7月27日，分9次
    返還上訴人款項計12,490,000元乙事，惟均屬被上訴人國稅
    局開始調查後所為，所訴已於查獲日前返還，核不足採。另
    上訴人乙○○於貴院審理中改主張其中出售系爭土地得款1
    億元為與楊慧玲共同償還吉發公司向富邦銀行借款，由上訴
    人乙○○父女2人為抵押義務人之債務乙節。嗣經上訴人乙
    ○○證人提出93年1月2日津管字第051號函及楊慧玲股東名
    簿影本佐證。惟查該股東名簿僅記載日期及股數，並無相關
    之交易資料、債權人（或股東會）會議記錄等資料可資勾稽
    ，尚難判斷該紀載之真實性。其次，關於楊慧玲81年5月3日
    「以債作股」3,942,620股部分，津津公司答覆被上訴人國
    稅局初查之股東投資情形與上訴人乙○○證人所提供之證明
    股數相差甚大；再者，被上訴人國稅局經向經濟部商業司查
    調上訴人乙○○、楊慧玲投資津津公司情形，津津公司於81
    年6月12日為增資基準日，惟當時股東名單並無楊慧玲投資
    紀錄，至82年8月30日該公司召開82年度第1次全體臨時股東
    會議，上訴人乙○○及楊慧玲分別持股數，亦與上開資料所
    載股數不同，是上訴人乙○○證人所提之證物，其證據力甚
    為薄弱。尤其，上訴人乙○○證人並未能提出積欠上訴人乙
    ○○及關係人楊慧玲債務相關之證明資料，及公司決議「以
    債作股」方式配發上訴人乙○○及關係人股數之相關債權人
    （或股東會）會議記錄，是難認所提資料為真實。（三）罰
    鍰24,975,871元部分：本件經被上訴人國稅局查得上訴人乙
    ○○於85年5月27日，將其與其女楊慧玲共有之彰化縣大村
    鄉○○段170、170之10及172之8等系爭土地（應有部分各2
    分之1）讓售予宜進公司，上訴人乙○○將其應分得之價金
    62,484,575元存入其女楊慧玲銀行帳戶，涉及贈與，因其未
    辦理贈與稅申報，乃依遺產及贈與稅法第44條規定及司法院
    釋字第275號解釋意旨，按短漏稅額處以1倍罰鍰24,975,871
    元，並無不合等語，作為抗辯。
四、原審審酌全辯論意旨及調查證據之結果，以：（一）贈與額
    4,872,587元部分：查上訴人乙○○於85年1月13日為其女償
    還誠泰商銀貸款4,872,587元，為其所不爭，而由民法第312
    條及同法第311條之規定合併觀之，就債之履行無利害關係
    之第三人，為債務人清償債務時，如債務人有異議時，債權
    人得拒絕其清償，倘債權人不為拒絕，該債權固仍因第三人
    之清償而獲得滿足，惟第三人尚無從依民法第312條之規定
    代位債權人行使其對債務人之權利。此項不利益乃第三人自
    己之行為所造成，自應由其承擔結果。至債務人有無因第三
    人之清償而獲得不當利益，乃第三人得否本於其他法律關係
    對債務人有所主張之問題。（最高法院85年度台上字第1821
    號判決參照），本件上訴人乙○○既未證明其就債之履行為
    有利害關係之第三人，則其尚無從依民法第312條之規定代
    位債權人行使其對債務人之權利，上訴人乙○○主張其代償
    使誠泰銀行對楊慧玲之債權，法定移轉於上訴人所有乙節，
    尚無可採；再查，第三人清償本質上即為承受他人之債務，
    僅於承受同時清償而已，上訴人乙○○無法律上利害關係代
    楊慧玲清償債務，使楊慧玲債務歸於消滅，被上訴人國稅局
    依遺產及贈與稅法第5條第1款規定，及財政部68年4月14日
    台財稅第32338號函釋，認為係無償承擔債務，視為贈與並
    無不合。次查稽徵機關於辦理個案調查案件時，倘進行調查
    之作為有數個時，應以「最先作為之日為調查基準日」，財
    政部80年8月16日台財稅第000000000號就稅捐稽徵法所稱進
    行調查之作業步驟及基準日之認定原則函釋在案，此係財政
    部就調查基準日所為通案性之規定，核屬行政規則，且不違
    背法律之規定，應予適用。再查，本件被上訴人國稅局於辦
    理個案調查上訴人乙○○與其配偶陳映君大量出售多家公司
    股票時，即查得上訴人乙○○有前揭代償行為，早於86年1
    月10日以（86）財北國稅審貳字第86001323號函，報經財政
    部核准調查四維企業股份有限公司等2家公司與楊慧玲等人
    之存放款往來情形，是被上訴人國稅局已於86年1月10日對
    楊慧玲資金往來、86年8月15日就上訴人乙○○所有之系爭
    土地進行調查，而楊慧玲在87年7月27日始將款返還，足證
    其返還款項之日係屬被上訴人國稅局開始調查後所為，是被
    上訴人國稅局核定上訴人乙○○贈與額4,872,587元，亦無
    不合。（二）關於核定贈與額62,484,575元部分：本件被上
    訴人國稅局指為贈與金額62,484,575元中之5千萬元，連同
    楊慧玲自己應得5千萬元，合計1億元，上訴人乙○○於原審
    審理中主張經查證結果，係因上訴人乙○○父女家族與吉發
    公司負責人王建朗家族共同出資參與津津公司重整案，該1
    億元係整個重整資金之1部分，當時係以吉發公司出面向富
    邦銀行借款，上訴人乙○○及楊慧玲提供本件出售土地為抵
    押義務人，向該銀行設定最高限額抵押權4億元之債務，實
    際欠款為2億5千萬元，上訴人乙○○與楊慧玲父女共同分擔
    其中1億元，嗣該土地出售後，買受人於85年9月25日匯入楊
    慧玲帳戶1億元後，同日即領出轉帳至富邦銀行，清償上訴
    人乙○○父女應分擔之吉發公司上述借款，富邦銀行於同年
    10月1日塗銷系爭土地之抵押權，並提出土地登記謄本、上
    訴人乙○○與楊慧玲、王林罕、吉發公司負責人王建朗於85
    年5月所訂之協議書影本附卷可參，並據證人王建朗就共同
    出資參與津津公司重整案，系爭土地抵押部分上訴人乙○○
    家族分擔1億元之事實，到庭證述屬實在案；被上訴人國稅
    局對抵押權登記部分雖不爭執，惟主張上訴人乙○○父女並
    非債務人，不必負清償責任云云。惟查，上訴人乙○○父女
    既為抵押權土地之原所有權人，並以該土地為吉發公司提供
    擔保而為抵押義務人即利害關係人，買受人既已繳清買賣價
    款，自不容該土地不塗銷抵押權，而上訴人乙○○依其與吉
    發公司間之約定，清償其中1億元，抵押權人富邦銀行並因
    而於同年10月1日塗銷系爭土地之抵押權，則上訴人乙○○
    所稱該1億元係用以清償系爭土地所擔保之債務一節，要與
    經驗法則無違；且依民法第271條規定數人負同一債務，而
    其給付可分者，除法律另有規定或契約另有訂定外，應各平
    均分擔之，本件在並未查得當事人間另有訂定之情況下，上
    訴人乙○○主張其與楊慧玲各分擔清償5千萬元債務，於法
    並無不合，上訴人乙○○主張之事實，堪信為真實。被上訴
    人國稅局就上訴人乙○○所稱該1億元係上訴人乙○○父女
    參與津津公司重整出資，並以以債作股方式取得津津公司股
    權一節，雖不爭執，惟認證人吉發公司負責人王建朗所證不
    實乙節，經查，原審函詢津津公司，經其以93年1月2日津管
    字第051號函復並檢附楊慧玲股東名簿說明，與津津公司前
    於被上訴人國稅局調查時所提出楊慧玲81年5月3日以債作股
    所取得津津公司之股份為442,620股相符，是被上訴人國稅
    局就此質疑證人所提出之楊慧玲以債作股資料不足採信乙節
    ，要無可採。從而，關於該1億元部分，上訴人乙○○應得
    之5千萬元雖存入楊慧玲帳戶，惟既已於同日由楊慧玲帳戶
    清償上述2人應分擔之債務，則被上訴人國稅局認定該5千萬
    元為上訴人乙○○對楊慧玲之贈與予以補稅處罰，即有未合
    ，訴願決定予以維持，亦嫌疏略，均應予撤銷，由被上訴人
    國稅局另為適法之處分。至於其餘12,484,575元部分，本件
    被上訴人國稅局於辦理個案調查上訴人乙○○與其配偶陳映
    君大量出售多家公司股票時，即查得上訴人乙○○有前揭代
    償行為，早於86年1月10日以（86）財北國稅審貳字第86001
    323號函，報經財政部核准調查四維企業股份有限公司等2家
    公司與楊慧玲等人之存放款往來情形，是被上訴人國稅局已
    於86年1月10日對楊慧玲資金往來、86年8月15日就上訴人乙
    ○○所有之系爭土地進行調查，而楊慧玲在86年12月29日起
    始陸續將款返還，足證其女返還款項之日係屬被上訴人國稅
    局開始調查後所為，是被上訴人國稅局核定該12,484,575元
    部分為上訴人乙○○對楊慧玲之贈與，並無不合等由，乃撤
    銷訴願決定及原處分關於核定上訴人乙○○贈與楊慧玲土地
    出賣價金新台幣62,484,575元，其中之新台幣50,000,000元
    及其罰鍰部分（此部分經國稅局提起上訴，本院另行裁定）
    ；並駁回上訴人乙○○其餘之訴。
五、上訴人乙○○上訴意旨略謂：按兩造之爭執在於本件是符合
    「遺產及贈與稅法第5條第1款：在請求權時效內無償免除或
    承擔債務」之構成要件。原審引用財政部68年4月14日台財
    稅第32338號函釋與上開法律上爭議，實屬無關，即難謂非
    適用法規顯有失誤。次按「第三人代償」是債務消滅之一種
    ，與債之移轉不同。在無法律依據的情況下，稅捐機關、行
    政爭訟法院不得將上開規定視為同一。債之移轉與第三人清
    償最大不同在於「原債權」本質上係維持不變而繼續存在，
    「第三人代償」本質上係原債權之消滅，而變成為代償人與
    原債務人間另一新的法律關係。原審似誤認代償後「第三代
    償人」（乙○○）即喪失對原債務人（楊慧玲）一切求償權
    而構成「贈與」。甚至誤認為代償人對原債務人，求償機制
    只於限於「不當得利返還請求權」。其實「代償」如是代償
    人與原債務人間有意的、事先的安排與合意。既有此安排與
    合意，則構成不當得利機率十分微小。這幾乎完全是原債務
    人與代償人間「周轉」、「借貸關係」之合意。而周轉、借
    貸關係是非要式契約。稅捐機關與行政法院誤認為五親等內
    借貸以「有書面契約」為常態，以「無書面契約」為特殊狀
    態，此即社會論理經驗法則之違法。其次，只有「無償債務
    承擔」符合遺產及贈與稅法第5條第1款之法定構成要件。原
    審既引用最高法院85年台上字第1821號判決，即承認第三代
    償人乙○○與原債務人之間有法定「不當得利返還」之債之
    關係。其間法理、論理法則之連接甚為簡單而清楚。即「返
    還不當得利請求權」即係一種法定權利，而非合意所設定之
    權利。此「法定權利」即係「原債權」之化身。原審否定此
    「法定權利」之存在，而又引用上開最高法院判決，即難謂
    非理由矛盾之違法。而遺產及贈產稅法第5條第1款條文，係
    指「原債權人」與「原債務人」之關係，不可能及於任何第
    三人。這顯然是原債權人與原債務人間之贈與關係。受規範
    的主體與第三人既不相干，怎可能適用於「第三人乙○○」
    ？依憲法第19條「依法律納稅」之鐵則，不得在於法無據的
    情況下，將遺產及贈與稅法第5條第1款「擴張」適用於第三
    人。準此，原審不只違法、而且違憲。再者，「調查基準日
    」既是行政規則，僅是稅捐機關內部行政作業的事，其功能
    充其量只得作為稅捐人員有無失職疏察的認定準據，不得為
    認定納稅人行為動機之依據。因不知者的動機與稅捐機關的
    內部作業，毫無關連。在此範圍內自不發生「違背法律規定
    」之問題。但原審與被上訴人卻用來「認定贈與、非贈與，
    課贈與稅、不課贈與稅」之基準，此當然違法、違憲。且原
    審所列舉之調查行為，皆與上訴人乙○○85年1月13日代償
    楊慧玲在誠泰銀行貸款4,872,587元無關，原審以他案之調
    查，為本案認定贈與、非贈與之依據，其違法、違憲，自甚
    明顯。此外，關於彰化縣大村鄉○○段出售土地價金中，其
    餘12,484,575元部分，原審亦承認楊慧玲已分9次償還乙○
    ○12,490,000元整，且償還均在被上訴人87年8月29日通知
    上訴人辦理贈與稅補報之前。證明楊慧玲在該日前完全不知
    有贈與稅追查情況下，已償還乙○○。原審復以調查基準日
    為由，認定贈與云云，其間毫無任何科學論理經驗法則之基
    礎，亦屬違法、違憲之認定，係不備理由與理由矛盾，其判
    決當然違背法令等語。
六、本院按涉及租稅事項之法律，其解釋應本於租稅法律主義之
    精神，依各該法律之立法目的，衡酌經濟上之意義及實質課
    稅之公平原則為之，業經司法院釋字第420號、第500號解釋
    在案。遺產及贈與稅法第5條第1款規定「財產之移動，具有
    左列各款情形之一者，以贈與論，依本法課徵贈與稅：一、
    在請求權時效內無償免除或承擔債務者，其免除或承擔之債
    務。」財政部84年6月7日台財稅第841627725號函及68年4月
    14日台財稅第32338號函，分別釋示：「納稅義務人許蕭君
    為其子許君償還銀行貸款，．．．依遺產及贈與稅法第5條
    第1項課徵贈與稅．．．」、「遺產及贈與稅法第5條係規定
    財產移轉時，具有所列各款情形之一者，即不問當事人間是
    否有贈與意思表示之一致，均須以贈與論，依法課徵贈與稅
    」，係就實質上屬於視為贈與性質之行為如何課稅所為之釋
    示，並未逾越遺產及贈與稅法第5條課稅之範圍，符合課稅
    公平原則，法院自得適用。本件上訴人乙○○無法律上利害
    關係代其女楊慧玲清償銀行債務，使楊慧玲債務歸於消滅，
    實質上與「無償免除或承擔債務」之經濟上之意義完全相同
    ，揆諸前開司法院解釋，原審認應依前開遺產及贈與稅法規
    定課徵贈與稅，自無違誤。又稅法之構成要件借用民法之概
    念者，並不必然與民法之概念採取相同之解釋，應本諸稅法
    之目的而為解釋；故於事實關係之認定，應以實際內容之經
    濟上意義為準，而非以外觀之法律形式為斷。上訴人乙○○
    主張「第三人代償」與「債務承擔」於民法規定章節及其法
    律效果均不相同，只有無償債務承擔符合遺產及贈與稅法第
    5條第1款之法定構成要件云云，徒以民法之規定再事爭執，
    殊無足採。另按主管機關基於職權因執行特定法律之規定，
    得為必要之釋示，以供本機關或下級機關所屬公務員行使職
    權之依據，並非法所不許，業經司法院釋字第407號、第548
    號解釋在案。財政部80年8月16日函檢發重行訂定之「稅捐
    稽徵法第48條之1所稱進行調查日之作業步驟及基準日之認
    定原則」，係財稅最高主管監督機關對稅捐稽徵法第48條之
    所稱「進行調查」之認定而為釋示，其依各種稅目之特性，
    規定進行調查之作業步驟及基準日，俾利下級稅捐機關認定
    得否免罰之依據，符合該條鼓勵納稅義務人誠實自動申報及
    節省稽徵成本之立法意旨，函釋本身未對人民增加法律所無
    之限制，與憲法尚無牴觸。上訴人乙○○其他上訴論旨徒就
    原審採證認事之職權行使謂為違誤，難認屬合法之上訴理由
    。綜上，上訴人乙○○仍執前詞，指摘原判決對其不利部分
    違誤，為無理由，應予駁回。
據上論結，本件上訴為無理由，爰依行政訴訟法第255條第1項、
第98條第3項前段，判決如主文。
中    華    民    國    94    年    9     月   22     日
                  第二庭審判長法  官　廖　政　雄
                              法  官　林　清　祥
                              法  官　鍾　耀　光
                              法  官　姜　仁　脩
                              法  官  胡  國  棟
以  上  正  本  證  明  與  原  本  無  異
中    華    民    國    94    年    9    月    23     日
　　　　　　　　　　　　　　　書記官　張　雅　琴
